高雄高等行政法院判決　　　　　　　　　　　　　　　八十九年度訴字第二七五號
　　　　　　　　　　　　　　　.
　　原　　　告　甲○○
　　訴訟代理人　乙○○會計師
　　被　　　告　財政部台灣省南區國稅局
　　代　表　人　丙○○局長
　　訴訟代理人　戊○○
　　　　　　　　丁○○
右當事人間因綜合所得稅事件，原告不服財政部中華民國八十九年七月十四日台財訴
第0000000000號訴願決定，提起行政訴訟。本院判決如左：
    主  文
訴願決定及原處分（復查決定）均撤銷。
訴訟費用由被告負擔。
    事  實
一、事實概要：
    原告係台中市和平中醫醫院合夥人之一，八十三年度綜合所得稅結算申報，自行
    申報取自上開醫院之執行業務所得為零元，嗣經財政部台灣省中區國稅局（以下
    簡稱中區國稅局）核定該醫院全年所得額為新台幣（下同）九、三七五、八一六
    元，乃按原告合夥比例核定其執行業務所得七二一、三一六元，並通報被告併課
    其八十三年度綜合所得稅。原告不服，就該醫院自費收入及掛號費收入等項目申
    請復查結果，其中掛號費收入部分獲准減列四八二、○五○元。原告仍未甘服，
    就自費收入部分提起訴願，未獲准變更，乃提起本件行政訴訟。
二、兩造聲明：
  (一)原告聲明求為判決：
    (1)訴願決定及原處分均撤銷。
    (2)訴訟費用由被告負擔。
  (二)被告聲明求為判決：
    (1)原告之訴駁回。
    (2)訴訟費用由原告負擔。
三、兩造之爭點：
  甲、原告主張之理由：
    1.原處分違反所得稅法第八十三條及執行業務所得查核辦法第八條所謂「查得之
      資料」之意旨：
      (1)按「納稅義務人已依規定辦理結算申報，但於稽徵機關進行調查時，通知提
        示有關各種證明所得額之帳簿、文據而未依限期提示者，稽徵機關得依查得
        之資料或同業利潤標準核定其所得額。」所得稅法第八十三條第三項定有明
        文。又「執行業務者於規定期限內辦理結算申報並能提供證明所得額之帳簿
        、文據調查者，其執行業務所得，應依帳載核算認定。其未依規定提供調查
        者，應依所得稅法第八十三條及同法施行細則第十三條規定訂定之收費及費
        用標準核定其所得額。」亦為執行業務所得查核辦法第八條所明定。該二條
        文係提供稽徵機關（即被告機關）得以引用查得之資料來核定納稅義務人（
        即原告）所得額之法源依據。惟所謂查得之資料係指經調查獲得之資料，亦
        即經執行調查程序及行為後所實際查得之資料。本案被告於引用前述二條文
        據以調增原告所得額時，手上同時握有下列二種資料：
        中區國稅局稽徵人員經調閱原告八十三年度帳簿文據及一、四、七月「自
          費門診病患清單」、「自費患者處方箋」及「免掛號費患者明細表」後，
          實際執行查核工作所獲得的資料，其中除查核八十三年度帳簿及傳票外，
          並逐一比對一、四、七月「自費門診病患清單」、「自費患者處方箋」及
          「免掛號費患者明細表」。而稽徵人員於查核一、四、七月共九十二天合
          計三、五○五筆處方箋等資料時，發現其中三、四六七張與原告申報數相
          符，另三十九張處方箋漏未列入「自費門診病患清單」中申報收入，其相
          關記載列示於被告復查決定書稿兼代復查報告書之自費收入決定理由內，
          該段敘述『次查依申請人復查時提示之「自費門診病患清單」、「自費患
          者處方箋」及「免掛號費患者明細表」相互勾稽結果，其中部分出現於處
          方箋及免掛號費患者明細表中屬自費身分之患者並未列於該「自費門診病
          患清單」中。』原告經影印該附件二之處方箋共計三十九張，其中一張經
          原告指出已列入「自費門診病患清單」並獲被告認同而同意減除外，其餘
          三十八張經原告逐一比對，確定未列入「自費門診病患清單」中申報自費
          門診收入，其金額為四五、一五○元，占一、四、七月已由原告申報且經
          被告核對相符金額八九二、三○○元之百分之五．一。被告於查得原告有
          漏報收入情形時，並未再要求原告提供另九個月的資料供其查核。故被告
          於作出調增原告所得額的決定時，應係認為逐筆查核一、四、七月所獲致
          的結果已足以支持其決定。所以被告於實際執行查核工作，逐一比對其要
          求原告提示之一、四、七月「自費門診病患清單」、「自費患者處方箋」
          及「免掛號費患者明細表」，共計查核九十二天，逐一將三、五○五張「
          自費患者處方箋」與「自費門診病患清單」及「免掛號費患者明細表」相
          互勾稽，獲致三、四六七張與原告申報數相符（金額八九二、三○○元）
          ，三十八張漏未申報（金額四五、一五○元）之結果。亦即其查得之資料
          為一、四、七月原告自費門診收入為九三七、四五○元，其中原告已自行
          申報八九二、三○○元，另四五、一五○元漏未申報（至於公保及勞保門
          診收入原告列報三一、○七○、四六三元，與被告查得之資料相符，故雙
          方均無爭議，在此一併敘明）。
        另外，中區國稅局稽徵人員於八十六年某日（因該資料未填日期）至原告
          執業地點訪談醫院人員所製作之談話記錄（八十三年度醫師執行業務所得
          調查記錄表）後，並未執行任何驗證工作，亦即除未執行任何查核工作來
          驗證其可靠性外，並且亦未填寫製作日期，該記錄表空有調查之名，卻無
          調查之實。
      (2)由上述二種資料之產生方式可得知，中區國稅局之稽徵人員實際執行查核工
        作所獲致之結果，方符合所得稅法第八十三條及執行業務所得查核辦法第八
        條所謂「查得之資料」之意旨，而口述記錄因未經執行任何查核驗證工作，
        故與前述條文所謂「查得之資料」並不相符。被告既然引用所得稅法第八十
        三條及執行業務所得查核辦法第八條之規定來調增原告所得額，便應依該等
        法令之規定，以實際執行查核工作所獲致之結果為依據來調增原告所得額，
        方與該等法令之規定相符。至其以未經查核之口述記錄充作該等法令所規定
        之「查得之資料」，係屬違背法令之行為，是被告如欲引用未經執行查核工
        作之口述記錄以為調增原告所得額之依據，便應另尋其他法律條文作為依據
        ，方屬合法。
    2.原處分違反行政法院判例及大法官會議解釋文：
      (1)按中區國稅局稽徵人員於實際查得和平中醫醫院八十三年一、四、七月自費
        收入漏列四五、一五○元後，並未再查核其餘九個月，故依其所查得之資料
        推算漏列所得應為一八○、六○○元，準此，除非被告有實際查得較此金額
        高之漏列收入金額，否則即應依漏列所得一八○、六○○元調增和平中醫醫
        院所得，並據以歸課原告之執行業務所得，被告不思及此，卻引用未經查核
        之調查記錄表推算調增該醫院執行業務所得為七、五六八、二二○元（調增
        比例百分之二二一．八）明顯違反行政法院三十二年判字第十六號判例「行
        政官署對於人民有所處罰，必須確實證明其違法之事實。倘所提出之證據自
        相矛盾，不能確實證明違法事實之存在，其處罰即不能認為合法。」蓋被告
        就其所提出之調查記錄表未經查核，且與其實際查得之漏列自費門診收入四
        五、一五○元差異甚鉅，除自相矛盾外，亦無法證明原告漏報如其所核定之
        七、五六八、二二○元，且與行政法院六十一年判字第七十號判例「認定事
        實，須憑證據，不得出於臆測」不符，因被告僅依調查記錄表之一日自費收
        入乘以三六○，據以推算該醫院全年自費收入金額（即假設每日收入均相等
        ），則其核定處分與實際查核所得證據顯不對等。
      (2)按「人民有依法律納稅之義務，憲法第十九條定有明文。．．．稽徵機關得
        依查得之資料或同業利潤標準，核定其所得額。此項推計核定方法，與憲法
        首開規定之本旨並不牴觸，惟依此項推計核定方法估計所得額時，應力求客
        觀、合理，使與納稅義務人之實際所得相當，以維租稅公平原則。』業經司
        法院釋字第二一八號解釋在案。本件被告僅須依中區國稅局稽徵人員實際查
        核和平中醫醫院八十三年一、四、七月所獲得之資料乘以四（因一年十二個
        月），即可推算全年漏報所得，惟被告捨此不由，卻依未經查核之某一日調
        查記錄表乘以三六○（因被告核定原告一年看診三六○日），用以推算該醫
        院之全年漏報所得。然依常理判斷，本件欲推算和平中醫醫院該年（八十三
        年）漏報所得，應以實際查得之資料乘以四，遠較未經查核之某日調查記錄
        表乘以三六○，其結果應較客觀、合理，也比較不會出現重大誤差，所以依
        實際查核一、四、七月所獲得之資料來推算該醫院全年漏報所得，較能接近
        實際所得。況且如依被告所調增全年自費收入七、五六八、二二○元推算，
        平均每三個月（因一、四、七月共三個月）應調增一、八九二、○五五元，
        與其實際所查得之四五、一五○元差異過大（將近四十二倍），除明顯違反
        司法院釋字第二一八號解釋文外，亦不符比例原則。
    3.被告之行政程序漠視人民權益：
      (1)中區國稅局稽徵人員於查得和平中醫醫院八十三年一、四、七月自費收入漏
        報四五、一五○元後，未依職權調查另九個月資料，卻採用未經查核之調查
        記錄表推算全年自費收入，而調增該醫院之執行業務所得為七、五六八、二
        二○元，較依實際查得漏列自費收入一八○、六○○元為高，遂便宜行事從
        高核定，除不顧二者差異四十二倍之不合理外，並怠忽職守（因調查記錄表
        並未經查核驗證）。
      (2)按中區國稅局稽徵人員所據以調增和平中醫醫院自費收入之調查記錄表於訪
        查原告執業地點人員後，並不准原告影印以供日後比對，惟該表調查訪問記
        事欄第三至七行筆跡與第一、二行不同，且李阿立印章蓋在第二行，故第三
        行以下資料均係稽徵人員事後增添，並無資料可資比對，且該欄右上角門診
        人次及門診金額，則係來自勞保局八十四年三月三十日資料。按該表係被告
        引為核課原告執行業務所得之唯一依據，原應保持其原始記載文句，惟中區
        國稅局稽徵人員卻於事後任意增添內容，破壞其手存核課資料之原創性，並
        要原告全部接受（因其於訪查資料不准原告影印，故知原告無資料可反駁其
        事後之增添行為），其作法實令人不服。
      (3)本案提起行政救濟者共九人（台中七人、高雄及台北各一人），補稅金額合
        計一、四三二、四二六元，因係分別提起行政訴訟，故中區國稅局原應將相
        關之核課資料影印分送各庭及各法院，惟該局卻僅將原卷呈送予台中高等行
        政法院其中之一庭，其他各庭或法院則象徵性給予資料，致他庭或其他法院
        審理時無資料可審，產生困擾。被告核課原告之所得稅時輕率核定、違法核
        課，於行政救濟時卻又不顧原告權益，如此漠視人民權益，則包括原告在內
        之補稅金額一、四三二、四二六元，顯非適法。
    5.綜上論結，尚祈　鈞院撤銷訴願決定暨原處分中關於自費收入部分之核定，以
      維原告權益，並糾正被告機關漠視人民權益之行為，以維稅政。
  乙、被告主張之理由：
    1.按「執行業務者於規定期限內辦理結算申報並能提供證明所得額之帳簿、文據
      調查者，其執行業務所得，應依帳載核實認定。其未依規定提供調查者，應依
      所得稅法第八十三條及同法施行細則第十三條規定訂定之收費及費用標準核定
      其所得額。」為執行業務所得查核辦法第八條前段所明定。
    2.查和平中醫醫院本年（八十三）度列報自費門診收入三、四一一、七八○元，
      經中區國稅局初查以申報收入較派員實地訪查核定數一○、九八○、○○○元
      為低，遂採從高核定。原告不服，復查主張該醫院均依執行業務所得查核辦法
      規定登帳列載，並據實辦理結算申報，是原核定以預估自費人次占公、勞保之
      成數推算全年自費人次及自費收入，其計算及核定方式與事實不符，請准依帳
      載數核定云云，申經被告復查決定，以本件依該醫院總分類帳記載，僅於每月
      月底記載當月業務收入總額而未區分公、勞保及自費門診收入各別金額，另日
      記帳亦未依規定逐日記載自費收入，而係於每月月底彙總一筆一次記載；次查
      依原告提示之「自費門診病患清單」、「自費患者處方箋」及「免掛號費患者
      明細表」相互勾稽結果，其中部分出現於處方箋及免掛號費患者明細表中屬自
      費身分之患者，並未列於該「自費門診病患清單」中，是原告主張依該清單所
      載自費金額核定本年度自費門診收入，尚不足採。至原告指稱原核定初查係以
      預估方式核定自費收入乙節，經查中區國稅局初查係以調查記錄表中訪問記事
      欄所載各個科別每日應診人次及每人次收費金額核定自費收入，並非如原告所
      稱係以預估方式。綜上所述，該醫院當年度既未能提供足資證明所得額之帳簿
      、文據供核，是原核定初查依派員實地訪查，且經其蓋章認證之調查記錄表所
      載情形核定自費門診收入，揆諸前揭法令規定，並無不合，遂駁回其復查之申
      請。
    3.原告雖主張該醫院每日經由電腦印製「自費門診病患清單」，於每月底再將之
      彙總記入日記帳，是以日記帳就自費收入部分雖非逐日記載，惟從每日「自費
      門診病患清單」已足供證明自費收入金額，故並無未能提供足資證明所得額之
      帳簿、文據供核之情事。其次有關中區國稅局核定自費收入所採據之調查記錄
      表，經查其記載內容草率，實令人質疑其真實性，且以一次訪查資料作為核課
      全年度收入依據，亦不具代表性及客觀性；再者原核定依全年度三六○天核算
      該院自費收入，顯亦不合理，且與調查記錄表所載情形不符等語，惟查：
      (1)依原告復查時提供該院一、四、七三個月份「自費門診病患清單」所載，系
        爭清單係於八十六年三月十八日及二十日列印，且依其所載門診日期亦非按
        日期先後順序排列，是原告主張可由該院每日印製「自費門診病患清單」已
        足供證明自費收入乙節，尚不足採。且同為該醫院合夥人李阿立復查時，提
        示中區國稅局查核之自費門診病患清單與自費患者處方箋之記載並不相符，
        且於向台中高等行政法院提起行政訴訟時，亦未能提示系爭原始處方箋，況
        原告漏列之處方箋三十八張，亦僅為未列入自費門診病患清單中部分之處方
        箋，足見原告並未能提示足資證明所得額之帳簿文據供核，是原告主張依漏
        列之收入占自行申報自費收入比例調增乙節，顯於法無據。
      (2)次查有關原告質疑該醫院執行業務所得調查記錄表不具真實性及客觀性云云
        ，經查該醫院於本年度負責人由李阿立變更為鄒政權，又該訪查記錄表雖由
        李阿立蓋章認證，惟查李阿立本年度仍為合夥人之一，且本年度前七個月份
        仍為該醫院負責人，是其對該醫院業務應知之甚詳，故由其蓋章認證之調查
        訪問記事，應具客觀性與代表性。至調查訪問記事欄所載內容，原告指稱看
        診人數及該欄右上角門診人次、金額等記載之筆跡不同，且未經原告簽章乙
        節，因上開看診人數之記載乃係由隨同中區國稅局稽查員林八弘同往之職員
        所載，業經林八弘於李阿立行政訴訟案件中到庭證述明確，而該調查訪問記
        事欄已據合夥人李阿立蓋章承認，是被告據以為課稅依據，並無不當。
      (3)再者，原告主張原核定初查依全年度三六○天核算該醫院自費收入不合理云
        云，經查調查記錄表雖載明國定假日休息，惟經與該醫院之「自費門診病患
        清單」勾稽結果，國定假日仍有看診情形，且該醫院當年度全日休診者僅有
        五日，有李阿立於其行政訴訟案在台中高等行政法院證詞可稽。是原核初查
        依本年度各縣市核算醫事人員執行業務收費最低標準規定之全年執行業務天
        數醫院部分以三六○天計算其自費收入，並無不合。又調查記錄表所載每日
        看診人數係一平均數，而病患基於信賴關係，依常理均會自行調整看診時間
        ，是原告主張星期日晚上休診亦應以三晚抵一日乙節，洵不足採。
    4.綜上，原告之訴顯無理由，謹請駁回，以維稅政。
    理  由
一、按「納稅義務人已依規定辦理結算申報，但於稽徵機關進行調查時，通知提示有
    關各種證明所得額之帳簿、文據而未依限期提示者，稽徵機關得依查得之資料或
    同業利潤標準核定其所得額。」所得稅法第八十三條第三項定有明文。又「執行
    業務者於規定期限內辦理結算申報，並能提供證明所得額之帳簿、文據調查者，
    其執行業務所得，應依帳載核實認定。其未依規定提供調查者，應依所得稅法第
    八十三條及同法施行細則第十三條規定訂定之收費及費用標準核定其所得額。」
    亦為執行業務所得查核辦法第八條所明定。次按「人民有依法律納稅之義務，憲
    法第十九條定有明文。國家依法課徵所得稅時，納稅義務人應自行申報，並提示
    各種證明所得額之帳簿、文據，以便稽徵機關查核。凡未自行申報或提示證明文
    件者，稽徵機關得依查得之資料或同業利潤標準，核定其所得額。此項推計核定
    方法，與憲法首開規定之本旨並不牴觸。惟依此項推計核定方法估計所得額時，
    應力求客觀、合理，使與納稅義務人之實際所得相當，以維租稅公平原則。」亦
    經司法院釋字第二一八號解釋在案。
二、原告係和平中醫醫院十三位合夥人之一，八十三年度綜合所得稅結算申報，自行
    申報其就和平中醫醫院執行業務所得為零元，嗣經中區國稅局核定該醫院全年所
    得額為九、三七五、八一六元，乃按原告合夥比例核定其執行業務所得七二一、
    三一六元，並通報被告併課其八十三年度綜合所得稅。原告不服，就該醫院自費
    收入及掛號費收入等項目申請復查結果，其中掛號費收入部分獲准減列四八二、
    ○五○元等情，此有和平中醫醫院股東合約書、股東名冊、原告八十三年度綜合
    所得稅結算申報書、綜合所得稅核定通知書及和平中醫醫院執行業務所得調查報
    告書、復查決定書等附於原處分卷內可稽，堪信為真實。
三、本件之兩造之爭點，厥在於和平中醫醫院之八十三年度自費門診收入數額應如何
    核定之問題，蓋該醫院之自費門診收入數額直接影響原告該年度之執行業務所得
    及其應納綜合所得稅之多寡。經查，中區國稅局以和平中醫醫院未能提出足資證
    明其執行業務所得額之帳簿、文據供核，抑且，依其提示之「自費門診病患清單
    」、「自費患者處方箋」及「免掛號費患者明細表」相互勾稽結果，其中部分出
    現於處方箋及免掛號費患者明細表中屬自費身分之患者，並未列於該「自費門診
    病患清單」中，乃派員實地訪查，並按訪查當天一般門診之收入之記錄，乘以全
    年看診天數三百六十日，而核定和平中醫醫院八十三年度自費門診收入為一○、
    九八○、○○○元，被告乃據此推估所得而按原告於醫院之合夥比例核定其執行
    業務所得，併課綜合所得稅，固非無據。惟觀之中區國稅局派員實地訪查所製作
    之「八十三年度醫師執行業務所得調查記錄表」所載，其中內科、婦科每日份藥
    費一百元，每次拿藥三至五日份，該二科每日就診人數分別約三十至四十人次；
    另針灸科及傷骨科每次收費二百元，二科合計每日就診人數約四十至六十人次。
    而上開看診科目、單價、每日看診人數等記載，業據中區國稅局之稅務員林八弘
    於台中高等行政法院審理同為合夥人之一李阿立之綜合所得稅案件時到庭證述，
    上述記載僅係針對自費就診病患而言，不含勞健保病患等語（參卷附台中高等行
    政法院八十九年度訴字第二二八號判決），是中區國稅局乃依據上開調查之結果
    ，採中間數或最低數，核定和平中醫醫院每日自費門診之業務量平均為：內科門
    診三十人次，每人取四日份藥計四百元；婦科門診三十五人次，每人三日份藥計
    三百元；針灸及傷骨科門診四十人次，每人每次二百元，並據此而計算其自費門
    診之收入數額及核定其執行業務所得。惟此項推計核定方法，固然係因原告未能
    提出足資證明和平中醫醫院所得額之帳簿、文據供核所致，惟一般醫院就診病患
    之人數往往處於波動之狀態，單就一日之觀察，即據以推算出該年度之執行業務
    收入，此項推計核定方法是否客觀、合理，且推估所得之數額是否與納稅義務人
    之實際所得相當，在在足以影響原告應納綜合所得稅之多寡，是原告指被告上開
    推計核定方法有欠妥適，且與司法院釋字第二一八號解釋有違，自難指為無理由
    。
四、次查，和平中醫醫院全年看診之天數究竟若干，亦非無研議之餘地。中區國稅局
    僅參酌該醫院之「自費門診病患清單」之看診記載，認定該醫院於國定假日仍有
    看診情形，即逕依當年度「各縣市核算醫事人員執行業務收費最低標準」之規定
    ，以三百六十日計算該醫院全年執行業務日數，難謂無率斷之嫌。蓋依上揭中區
    國稅局派員實地訪查所製作之「八十三年度醫師執行業務所得調查記錄表」第一
    行所載：「星期日下午、晚上休診。」，第二行復記載：「國定假日休息、星期
    日晚上休息」，則該醫院一年之看診天數當不及三百六十日，良以依經驗法則判
    斷，一般醫院均會有全天休息而未看診之情形，諸如春節、中秋節、清明節等，
    其日數應不會少於五日；況且一年之中至少有五十二個星期日，而星期日亦僅看
    診半日，雖謂病患基於對醫生之信賴關係，縱其醫院於例假日下午或晚上休診之
    日，病患通常會自行調整至其他門診時間看診，然病患該項自發性行為，是否可
    以補足看診半日之差距，而全然不會影響醫院看診時間縮減所造成收入相對減少
    之結果，被告並無法提供具體事證讓納稅義務人折服，從而被告就醫院休診半日
    者，於計算看診天數時均不予扣除，誠屬過於嚴苛，亦有悖於常理。又李阿立於
    台中高等行政法院雖陳稱和平中醫醫院八十三年間之休診時間為：「春節（從除
    夕下午至大年初四，共四天半）、清明節上午、中秋節晚上、星期日晚上及元旦
    一天。」等語（參卷附台中高等行政法院八十九年度訴字第二二八號判決），然
    星期日下午醫院有無看診，被告實不難由病患看診之清單查明清楚，從而中區國
    稅局核定和平中醫醫院之自費門診收入，僅依一日調查表之記錄，而乘以三百六
    十日之看診天數，據以算出全年度之自費收入，即有未洽。被告就上開推估之結
    果，予以引用，並按原告合夥比例成數核定其執行業務所得，顯然失之客觀、合
    理，其妥適性及合法性，自非無可議之處。原告執此加以指摘，應為有理由。
五、綜上所述，被告就原告執行業務所得核定為七二一、三一六元，不無率斷，原核
    課處分難謂適法。訴願決定未予糾正，尚有可議。原告起訴論旨，執此而為指摘
    ，尚非全無理由，爰由本院將訴願決定及原處分（復查決定）均予撤銷，由被告
    更行查明，另為妥適處分，以昭折服。
六、據上論結，本件原告之訴為有理由，爰依行政訴訟法第一百九十五條第一項前段
    、第九十八條第三項前段，判決如主文。
中      華      民      國    九十一    年      七      月      十八    日
                              高雄高等行政法院第四庭
                                          審判長法官  邱政強
                                          法      官  李協明
                                          法      官  蘇秋津
右為正本係照原本作成。
如不服本判決，應於判決送達後二十日內向本院提出上訴書狀，其未表明上訴理由者
，應於提起上訴後二十日內向本院提出上訴理由書（須按對造人數附繕本）；如於本
判決宣示或公告後送達前提起上訴者，應於判決送達後二十日內補提上訴理由書（須
附繕本）。未表明上訴理由者，逕以裁定駁回。
提起上訴應預繳送達用雙掛號郵票七份（每份三十四元）。
中 　 　華 　 　民　  　國 　 九十一  　年      七      月　    十八    日
                                          法院書記官  涂瓔純
